臺灣新竹地方法院刑事判決　　　　　　　　　　　　　　　九十年度自字第三五號
　　自　訴　人　丁○○
　　被　　　告　甲○○
右列被告因詐欺等案件，經自訴人提起自訴，本院判決如左：
    主  文
甲○○無罪。
    理  由
一、自訴意旨略以：被告甲○○與乙○○（經本院另案裁定駁回自訴）於民國八十九
    年六月三日佯稱自訴人（自訴狀上均誤載為告訴人）可先提供土地設定新台幣六
    百萬元（自訴狀誤載為六百五十萬元）之抵押權予被告甲○○，爾後被告再以該
    不動產向他人借款五百萬元交予自訴人云云，自訴人因經商失敗急需現金不疑有
    他，遂與被告至新竹市○○街代書事務所，委託代書丙○○代理將自訴人所持有
    坐落於新竹市○○段三八一之一、四０六、四四四、四四一、四四二、四四三、
    四四五、四四六、四四七、四四八、四四九、二五二，及竹港段一二五地號共十
    三筆土地之持分申請設定抵押權登記予被告，詎被告於抵押權設定登記後竟未履
行交付現金五百萬元予自訴人之約定，反稱該抵押權係擔保自訴人之前所積欠之
    債務，是被告未依照約定借錢予自訴人，說話不算數，亦不塗銷抵押權登記，顯
    有意圖為自己不法之所有，觸犯刑法第三百三十九條詐欺及同法第三百四十二條
    之背信罪嫌云云。
二、按犯罪事實應依證據認定之，無證據不得推定其犯罪事實；又不能證明被告犯罪
    者，應諭知無罪之判決，刑事訴訟法第一百五十四條、第三百零一條第一項分別
    定有明文。刑法第三百三十九條第一項詐欺罪之成立，以意圖為自己或第三人不
    法之所有，以詐術使人將本人或第三人之物交付為要件，所謂以詐術使人交付，
    必須被詐欺人因其詐術而陷於錯誤，若其所用方法，不能認為詐術，亦不致使人
    陷於錯誤，即不構成該罪；最高法院四十六年臺上字第二六０號判例可資參照。
    另刑法第三百四十二條之背信罪，以處理他人事務為前提，所謂為他人云者，係
    指受他人委任，而為其處理事務而言。最高法院三十二年上字第一五五四號、四
    十九年台上字第一五三０號判例可資參照。
三、自訴人認被告涉有前揭詐欺及背信罪嫌，除其指述外，並未提出任何資料，而自
    訴人因欲再向被告借款遂將其所持分之十三筆土地設定最高限額六百萬元之抵押
    權登記予被告甲○○之事實，為被告甲○○所不否認，並經本院依職權向新竹市
    地政事務所函查前揭十三筆土地之抵押權設定資料，有新竹市地政事務所九十年
    十月十二日（九十）新地登字第九六九六號函及所檢送之相關資料附卷為憑，是
    此部分堪信為真實。惟訊據被告甲○○堅詞否認有何自訴人所指詐欺及背信罪嫌
    ，辯稱：「自訴人來找我問說還有無地方可以借錢，他說要四、五百萬元，我有
    答應說要去試試看，但是沒有答應一定可以借到錢：：因為自訴人之前欠我的錢
    沒有還，信用不是很好，所以我表示要自訴人提供土地設定抵押作為擔保，我才
    要幫他去試試看，我沒有為自訴人處理事務的意思，後來因為自訴人的土地都是
    共有土地而且零星，所以借不到錢，：：自訴人確實有欠我錢，所以我沒有塗銷
    抵押權登記。該抵押權係為了擔保自訴人之前所積欠之一千多萬元債務」等語。
    經查：
（一）自訴人自八十一年間起即陸續向被告借貸至今仍積欠被告一千餘萬元之債務一
      節，為自訴人及被告始終所坦認，雖被告辯稱系爭十三筆土地之最高限額抵押
      權登記係為擔保此一千餘萬元之債務，然此業為自訴人所否認，且參以自訴人
      所積欠被告之一千餘萬元債務中，除二百萬元之債務業於八十一年間以自訴人
      所持分之土地共設定二百萬元之抵押權予被告，有土地建築改良物抵押權設定
      契約書二份附卷足佐外（見被告於九十年十一月六日庭提之答辯狀中所附之證
      二、證三），其餘債務自訴人均係簽發票據提供擔保並未再另外提供不動產設
      定抵押權登記予被告，而本件十三筆土地抵押權登記所擔保之債權係最高限額
      六百萬元，與一千餘萬元債務扣除前揭已提供抵押權擔保二百萬元之餘額不符
      ，況自訴人積欠被告之債務均已發生確定，若該六百萬元果如被告所辯係擔保
      自訴人之前已積欠之債務，則金額當不止六百萬元，金額更可確定而非僅約定
      登記最高限額，參以被告對於為何金額設定為六百萬元，均表示伊不知道，是
      自訴人算的、請代書辦的（見本院九十年十二月十八日訊問筆錄第四頁、同年
      十二月二十八日審理筆錄第七頁），若系爭十三筆土地之抵押權設定登記係為
      了擔保自訴人已積欠被告之債務，則擔保金額應由債權人即被告指定，本件竟
      由債務人即自訴人單方面片面決定，顯然與常情不符，而自訴人所指當初是要
      再向被告借五百萬元所以多加一百萬元設定為六百萬元，即與交易常情相符合
      。是自訴人關於六百萬元之抵押權登記係擔保要再向被告借款五百萬元之指述
      即可採信。
（二）被告係以要再借五百萬元予自訴人而經自訴人設定六百萬元之最高限額抵押權
      登記，業如前述，雖被告並不否認未將五百萬元出借予自訴人，然被告確實在
      抵押權設定登記後向人詢問可否以該十三筆土地貸款事宜等情，業經證人戊○
      ○到庭隔離訊問後證述：「（問：被告有無拿著自訴人提供抵押登記的資料去
      問你？）被告在去年六、七月間有拿過土地登記謄本到我家兼代書事務所，問
      我土地貸款的事情，我告訴他這土地是畸零地也是共有地，一般金融機構的放
      貸款不會接受。（問：你本身有無提供民間貸款？）沒有，我是從事代書工作
      ，被告只是單純來詢問貸款事情。」（見本院九十年十二月十八日訊問筆錄第
      六頁），且自訴人亦自承本件十三筆土地因係與其他兄弟共有之持分地，其本
      身無法向銀行借到錢，被告有說要去試試看等語（見前揭本院九十年十二月十
      八日訊問筆錄第四頁），是被告既僅表示試試看，且被告確已向證人詢問過借
      錢事宜，其結果亦與自訴人先前向銀行詢問之結果相符，難認被告有何不法所
      有意圖及詐術之施用，而被告縱未將五百萬元借予自訴人，被告亦非為自訴人
      處理事務之人，即與背信罪之構成要件不符。
（三）是尚無證據足資認定被告於受抵押權登記之際，有何施用詐術之行為，而被告
      未借貸五百萬元予被告，亦與背信罪之要件有間，而難以詐欺及背信罪相繩。
      此外，復查無其他積極確切之證據足資證明被告有何自訴人所指詐欺及背信之
      犯行，既不能證明被告犯罪，是揆諸前揭判例之意旨，自應依法為被告無罪判
      決之諭知。
四、據上論斷，應依刑事訴訟法第三百四十三條、第三百零一條第一項，判決如主文
    。
中      華      民      國    九十一    年      一      月    十一      日
                              臺灣新竹地方法院刑事第二庭
                                      法    官  黃美盈
如不服本判決，應於判決送達後十日內向本院提出上訴狀（應附繕本），上訴於臺灣
高等法院。
右正本證明與原本無異。
                                      書 記 官  吳尚文
中      華      民      國    九十一    年      一      月    十一      日
